臺灣臺北地方法院民事判決　　　　　　　　　　　　　　九十三年度訴字第六六號
　　原　　　告　中央產物保險股份有限公司
　　法定代理人　丙○○
　　訴訟代理人　戊○○
　　被　　　告　丁○○原名沈.
　　　　　　　　乙○○原名吳.
　　右二人共同
　　訴訟代理人　黃勝文律師
　　　　　　　　李進成律師
　　複　代理人　庚○○
當事人間損害賠償事件，本院於民國九十三年八月三日言詞辯論終結，判決如下：
    主  文
被告應連帶給付原告新台幣伍拾貳萬捌仟肆佰玖拾肆元，及自民國八十九年十一月廿
二日起至清償日止，按年息百分之八‧七五計算之利息。
訴訟費用由被告連帶負擔。
    事實及理由
一原告主張：訴外人建華商業銀行股份有限公司（原名華信商業銀行股份有限公司，
  以下簡稱為建華銀行）與被告丁○○及連帶保證人即被告乙○○於八十七年一月十
  七日成立借款契約，借款總額為新台幣（下同）四百萬元，其中五十四萬元，向原
  告投保消費者貸款信用保險，詎被告丁○○自八十八年三月廿二日起逾期未還款，
  經建華銀行依約向原告請求理賠，原告業於八十九年十一月廿二日給付保險金五十
  四萬元予建華銀行，建華銀行於獲得賠償後已將債權轉讓予原告，故原告於前開金
  額範圍內，取得建華銀行對被告之債權，並依保險法第五十三條規定代位行使對該
  借款人及連帶保證人之求償權，並以起訴繕本作為債權讓與之通知。為此，(一)請求
  被告連帶給付原告五十二萬八千四百九十四元，及自八十九年十一月廿二日起至清
  償日止，按年息百分之八‧七五計算之利息。(二)請依職權宣告假執行。
二被告則以：被告丁○○（原名沈玉嬌）於八十七年間向建華銀行貸款四百萬元，由
  被告乙○○（原名王金敏）為連帶保證人，並以坐落於地號中和市○○○段二七一
  之二，及坐落其上第八九五四建號之建物，設定抵押權供擔保。嗣訴外人己○○與
  建華銀行於九十年五月卅一日協議將借款調降至三百卅萬元，由己○○先支付十萬
  元，餘款則分期繳納，建華銀行亦同意將房屋所有權移轉予己○○，並交付抵押權
  塗銷同意書。然至繳清三百卅萬元止，建華銀行從未告知尚有所謂房屋修繕借款，
  且已於八十九年十一月廿二日將債權讓與原告，依民法第二百九十七條對債務人自
  不生效力，且違反原告與建華銀行債權讓與契約書第五條應以存證信函或法院認證
  信函通知債務人之約定。上述協議書具有和解書之性質，當時因拍賣無人應買，建
  華銀行方請被告找人前來處理，而建華銀行轉讓之五十二萬八千四百九十四元，加
  上和解金額三百卅萬元，及被告已繳納之本息，已超過原先貸款之四百萬元，何來
  讓步？由此可知建華銀行始終以四百萬元債權為和解標的。又建華銀行對被告之「
  全部」四百萬債權以不動產抵押擔保之，對債權讓與事實未通知被告於先，復又與
  被告以不動產抵押權塗銷為協議，系爭抵押權塗銷同意書記載：「茲因沈玉嬌所借
  債務業已清償，同意．．．本金最高限額新台幣肆佰捌拾萬元抵押權登記全部塗銷
  。」明顯表示「擔保被告所有向建華銀行之貸款」之抵押權，均全部塗銷，從權利
  已全部消滅，以一般人之生活經驗輿論理法則，當足認主權利已消滅。建華銀行與
  被告丁○○簽訂定型化契約，且未予合理之審閱契約期間，亦未曾為詳細之內容說
  明，被告無法由締約之磋商過程，得知銀行將貸款四百萬分割成二部分，並將其中
  房屋修繕借款契約部分轉讓與他人，再以仍保有全部債權之姿態，誆騙被告與己○○，該定型化契約條款已違反消費者保護法第十一條之一合理審約期間及民法第一
  百四十八條誠實信用原則，故應認建華銀行與被告丁○○間僅存在一聯立貸款契約
  ，建華銀行並無轉讓房屋貸款契約之權限。九十年五月卅一日前被告從未有受債權
  讓與之通知，依系爭協議書第五條：「甲方（即建華銀行）同意借款人另繳交二萬
  五千元整後即放棄就原貸款不足清償部分對借，保人之追索．．．。」係指全部債
  權，非僅指房屋貸款部份，又被告雖非立約人，然依其所載，顯然係使該協議書之
  效力及於非當事人以外之第三人，應認為係民法第二百六十九條之第三人利益契約
  ，被告依該協議書所給付之二萬五千元，與己○○所給付之買賣價金，顯然並非同
  一性質之給付，其性質乃被告與建華銀行間，就扣除己○○所給付之買賣價金後，
  不足清償之餘款，以該二萬五千元為和解金額，建華銀行則捨棄其餘債權，包括已
  轉讓與原告之部分。故被告因己○○與建華銀行之協議，已免除所有債務，原告受
  讓債權之效力不及於被告，原告雖主張以本訴為債權讓與之通知，惟不影響債務已
  因免除而消滅之事實等語資為抗辯。並請求駁回原告之訴及其假執行之聲請。
三兩造不爭執之事項：
  (一)被告曾於八十七年一月十七日與建華銀行簽訂房屋修繕借款契約，借款金額為五
    十四萬元。
  (二)建華銀行及原告於本件訴訟前均未曾通知被告已將本金五十二萬八千四百九十四
    元及其利息之債權讓與原告。
  (三)九十年五月卅一日己○○與建華銀行簽訂協議書，由己○○以三百卅萬元買受被
    告所有供原告抵押之房屋。
四本件爭點及本院之判斷：
  (一)本件事實經過：
    1.被告丁○○以被告吳售龍為連帶保證人，於八十七年一月十七日向華信銀行（
      後更名為建華銀行）借款四百萬元，其中三百四十六萬元為房屋貸款，五十四
      萬元為房屋修繕借款，利息依年息百分之八．七五計算，房屋修繕借款五十四
      萬元部分華信銀行向原告投保消費者貸款信用保險，被告有繳納保險費。
    2.因被告丁○○自八十八年三月廿二日起未依約繳款，就房屋修繕借款部分尚欠
      本金五十二萬八千四百九十四元及利息，經華信銀行依約向原告請求理賠，原
      告於八十九年十一月廿二日給付保險金五十四萬元予華信銀行，華信銀行於獲
      得賠償後將債權轉讓予原告，九十年五月卅一日華信銀行與己○○簽立協議書
      ，九十一年四月廿四日華信銀行出具抵押權塗銷同意書，九十二年八月廿日原
      告以支付命令聲請狀繕本向被告為債權讓與之通知，被告於九十二年八月廿九
      日收受該支付命令聲請狀繕本。
    3.本件相關行為之時間順序及內容如下：
      1.17.被告丁○○以被告乙○○為連帶保證人，向建華銀行借款四百萬元，
        其中房屋貸款三百四十六萬元、房屋修繕借款五十四萬元，被告丁○○、乙○○並簽有金額為五十四萬元之「房屋修繕借款約定書」（如原證一）。
      建華銀行就被告房屋修繕借款五十四萬元部分，向原告投保消費者貸款信用
        保險，保險單日期為1.（如原證二）。
      因被告自3.起未依約繳款，華信銀行於5.6.以原證三之存證信函催告
        繳款。
      華信銀行於11.受領原告理賠之五十四萬元，並於同日與原告簽立「債權
        讓與契約書」，將華信銀行對被告丁○○之借款債權五十四萬元其中之五十
        二萬八千四百九十四元讓與原告，如原證五。
      5.華信銀行與己○○簽立協議書，如被證一第一頁。
      4.華信銀行出具抵押權塗銷同意書，如被證一第二頁。
      原告以8.20.支付命令聲請狀繕本作為債權讓與之通知，法院於8.將支
        付命令聲請狀繕本與支付命令裁定送達被告，有臺灣板橋地方法院九十二年
        度催字第七七五三０號卷內支付命令聲請狀及送達證書可稽。
  (二)建華銀行可以將對被告系爭房屋修繕借款債權之債權轉讓予原告。
    1.被告辯以：建華銀行與被告丁○○簽訂定型化契約，且未予合理之審閱契約期
      間，亦未曾為詳細之內容說明，被告無法由締約之磋商過程，得知銀行將貸款
      四百萬元分割成二部分，並將其中房屋修繕借款契約部分轉讓與他人，再以仍
      保有全部債權之姿態，誆騙被告與己○○，該定型化契約條款已違反消費者保
      護法第十一條之一合理審約期間及民法第一百四十八條誠實信用原則，故應認
      建華銀行與被告丁○○間僅存在一聯立貸款契約，建華銀行並無轉讓房屋修繕
      借款契約之權限等語。
    2.經查：原告提出之「房屋修繕借款約定書」，約定：「立約人沈玉嬌（以下簡
      稱甲方）茲因房屋修繕所需，由甲方或抵押人提供所有之不動產設定抵押權予
      華信商業銀行股份有限公司（以下簡稱乙方），向乙方借款五十四萬元，並邀
      同連帶保證人共同約定遵守左列事項：．．．立約人甲方沈玉嬌　連帶保證人
      吳金敏．．．八十七年一月十七日」。被告沈顥雲於九十三年二月廿四日到場
      陳稱系爭房屋修繕貸款約定上「沈玉嬌」為其所簽、印章也是其所有，被告二
      人並稱向銀行貸款有繳一筆保險費，建華銀行有向保險公司請領一筆理賠等語
      ，至被告乙○○雖到場陳稱其視力不佳看不清楚（系爭房屋修繕貸款約定書）
      ，惟經兩人當庭書寫「沈玉嬌」、「吳金敏」五十次，經核其等字跡之運筆、
      順序、力道等書寫特徵，均與房屋修繕借款約定書之字跡相符，故系爭「房屋
      修繕借款約定書」立約人欄「沈玉嬌」、「吳金敏」是被告丁○○（原名沈玉
      嬌）、乙○○（原名吳金敏）所簽，足認被告沈顯芸、乙○○向建華銀行貸款
      ，明知除房屋貸款之外，另有「房屋修繕借款」五十四萬元，且知華信銀行有
      投保消費者貸款信用保險並已申請理賠。
    3.民法第二百九十四條第一項規定：「債權人得將債權讓與於第三人。但左列債
      權，不在此限：一依債權之性質，不得讓與者。二依當事人之特約，不得讓與
      者。三債權禁止扣押者。」是以除有但書所列三種情形之外，債權人得將債權
      讓與於第三人，為法律所明文。本件系爭房屋修繕借款，並無民法第二百九十
      四條第一項但書所列之三種情形，是以債權人得將債權讓與於第三人。
    4.系爭「房屋修繕借款約定書」屬企業經營者為與不特定多數之消費者訂立之用
      ，而單方預先擬定之定型化契約，消費者保護法於九十二年一月廿二日修正公
      布將消費者保護法施行細則第十一條之規定增訂於第十一條之一，惟施行細則
      尚未修訂，而系爭約定書簽訂時係於消費者保護法修正前，應適用修正前之規
      定。消費者保護法施行細則第十一條第一項規定：「企業經營者與消費者訂立
      定型化契約前，應有三十日以內之合理期間，供消費者審閱全部條款內容。」
      ，其目的在預防企業經營者藉其大量定期化契約之預先擬定，就契約條款先為
      有利於己之約定，使消費者於訂約時因匆促不及詳細閱覽全部條款，致對其消
      費權益有所損害，故為保護弱勢消費者所設之規定。惟倘消費者於訂約當時對
      契約條款內容業已明瞭知悉，縱企業經營者未給予三十日以上之審閱期間，對
      系爭定型化契約之效力亦不生影響。經查，被告二人於簽約時為已就業多年之
      成人，堪認對於擔任「借款人」及「連帶保證人」已有相當認知，豈有可能於
      完全不了解簽立系爭「房屋修繕借款契約」之意義。因此，縱認系爭房屋修繕
      借款約定書屬企業經營者為與不特定多數之消費者訂立之用而擬定之定型化契
      約，惟應認被告於簽立約定書時，對該約定書之權利義務關係已有充分清楚之
      了解，況揆諸消費者保護法施行細則關於契約審閱期間之立法目的，在於保障
      消費者不因一時之匆忙失慮而受損害，被告就其抗辯華信銀行職員未給予合理
      審閱期間一節並未舉證以實其說，又系爭房屋修繕借款約定書並未就建華銀行
      是否得轉讓其債權加以約定，被告復未就其如何因未獲合理審閱期間而受有如
      何之不利益加以證明，且本件被告丁○○、乙○○向建華銀行貸款，明知除房
      屋貸款之外，另有「房屋修繕借款」五十四萬元，又系爭房屋修繕借款並無民
      法第二百九十四條第一項但書所列之三種情形，建華銀行得將債權讓與於原告
      ，均已如前述，是以被告所辯：系爭契約違反消費者保護法第十一條之一合理
      審閱期間而認建華銀行無轉讓房屋修繕借款契約之權限云云，自不足採信。
    5.民法第一百四十八條第二項固規定：「行使權利，履行義務，應依誠實及信用
      方法。然本件被告丁○○、乙○○向建華銀行貸款，明知除房屋貸款之外，另
      有「房屋修繕借款」五十四萬元，又系爭房屋修繕借款並無民法第二百九十四
      條第一項但書所列之三種情形，建華銀行得將債權讓與於原告，均已如前述，
      故被告所辯：系爭契約違反民法第一百四十八條誠實信用原則，建華銀行無轉
      讓房屋修繕借款契約之權限云云，亦不足採。
  (三)被證一協議書暨抵押權塗銷同意書，僅是被告未依約繳款後，己○○與華信銀行
    間，己○○買受被告所提供擔保之不動產並塗銷抵押權之協議，並非被告與華信
    銀行之和解書，且系爭協議書第五條所稱之「原貸款」係指原房屋貸款，而不包
    括房屋修繕借款。
    1.被告辯以：己○○與建華銀行於九十年五月卅一日簽訂之協議書具有和解書之
      性質，當時因拍賣無人應買，建華銀行方請被告找人前來處理，而建華銀行轉
      讓之五十二萬八千四百九十四元，加上和解金額三百卅萬元，及被告已繳納之
      本息，已超過原先貸款之四百萬元，何來讓步？由此可知建華銀行始終以四百
      萬元債權為和解標的。本件債權讓與並未通知被告，故被告與建華銀行和解時
      之認知當然為四百萬元，故使己○○與建華銀行就「原貸款」之債務為和解之
      行為，所謂之「原貸款」，以一般人之認知，當然是原貸款的全部，自不能剔
      除轉讓與原告之部分。建華銀行在協議中故意隱匿不告知已將債權讓予原告，
      顯有施以不實且違背誠信原則之詐術手段與己○○協議。且建華銀行要求以三
      百七十萬元作價，轉讓予己○○，如其確有讓與原告，則建華銀行豈非有不當
      得利？建華銀行與被告以不動產抵押權塗銷為協議，從權利已全部消滅，以一
      般人之生活經驗輿論理法則，當足認主權利已消滅等語。
      原告則謂：系爭協議書及抵押權塗銷同意書僅為使被告能將系爭擔保品置於市
      場上辦理轉讓。且被告忽略房屋修繕約定書上有載明利息的計算。
    2.經查：
      (1)九十年五月卅一日華信與己○○簽訂被證一之協議書內容為：「華信商業銀
        行股份有限公司（以下稱甲方），與己○○（以下稱乙方），茲就借款人沈
        玉嬌提供之不動產（座落：中和市○○○段二七一之二地，八九五四建）買
        賣相關事宜，達成協議如下：一乙方預約買賣該不動產之總價為三百卅萬元
        ，乙方並於簽訂本協議書之同時，先給付甲方部分協議款項現金十萬元。二
        乙方違約或不履行義務時，已繳付甲方之款項，即作為違約金。三有關上開
        不動產所有權移轉過戶予乙方所需之費用及稅捐等，均由乙方負擔。四本協
        議書有關甲方同意拋棄抵押權部分尚需呈送甲方有權主管核准，若未能核准
        ，甲方當立即將已收受之協議款項無息返還予乙方，本約亦同時解除。五甲
        方同意借款人另繳交二萬五千元後（三個月內）即放棄就原貸款不足清償部
        分對借、保人之追索，惟需另呈送甲方有主管核准。六俟甲方收足協議款項
        總額三百卅萬元後，甲方即出具拋棄抵押權證明書予乙方。」華信商業銀行
        九十一年四月廿四日出具之「抵押權塗銷同意書」記載：「茲因沈玉嬌所借
        債務業已清償，同意台北縣中和地政事務所中華民國八十七年一月十九日收
        件第三０七六號權利價值本金最高限額四百八十萬元抵押權登記全部塗銷。
        」
      (2)己○○到場雖證稱：「（被證一協議書）是我簽的。當時是華信銀行的吳經
        理找我，因為我租住在系爭房屋內，問我前手的債務四百萬元，是否願意承
        受？要將系爭房屋登記給我，我說沒有這行情，我只願意用三百卅萬元購買
        ，最後我以當時的市價三百卅萬元的價錢向華信銀行購買了系爭房屋。吳經
        理跟我協商的時候說房子過戶到我名下，前面全部的債務都沒有了。」（九
        十三年四月九日言詞辯論筆錄）然當時華信銀行新莊分行經理甲○○到場證
        稱：「（被證一協議書）是我簽的沒有錯，當初被告貸款繳不起，系爭房屋
        已經出租給己○○，己○○說他不想搬，若要買的話，要多少錢。當時系爭
        房屋已經在拍賣當中了，有人願意承買，對原債務人會比較有利。當時己○○願意以三百卅萬元購買系爭房屋，協議是針對不動產抵押權塗銷和產權移
        轉的問題作協議，沒有對原來債權的問題來講。（協議書第五條）因為被告
        當時的繳息狀況很不理想，以證人己○○出的價錢是最有利於兩造的，所以
        當時約定我們不會再對被告追償抵押貸款不足的部分。（被告當時所欠抵押
        貸款的金額）應該是三百三十幾萬元，詳細數字我不記得了。（原來貸款的
        金額是多少？）就不動產的部分應該是三百四十六萬元。被告原來貸款有兩
        筆，一筆是房屋貸款三百四十六萬元這部分，另一筆是房屋修繕五十四萬元
        。剛才所說不再對被告追償抵押貸款不足的部分，指的是房屋貸款三百四十
        六萬元這一筆。房屋修繕五十四萬的部分沒有在協議書第五條裡面，當時華
        信銀行的授信餘額並沒有這一筆，因為已經在八十九年十一月讓與給原告了
        。當初有一○九○專案，購屋人只要支付一成的價金，其餘九成由銀行來支
        付，因為銀行一般的評價應該是貸與房屋價值的八成，本件是貸到九成，所
        以就多出來的一成由保險公司來承擔風險。（這個情形）被告知道，因為他
        們必須繳交保險費。（在與己○○談的時候就是以處理前手貸款四百萬元一
        次處理？）不可能。當初房屋修繕貸款的債權部分已經移轉給原告中央產物
        保險股份有限公司，所以不會包含這部分。（若從三百三十多萬談到三百三
        十萬元需要談很多次嗎？）任何一毛錢都是銀行的權利，為了讓銀行的損失
        降到最少，所以要談，且為了債務人的利益考量，若買受人願意出較高的價
        錢，對債務人是較有利的。（當時有無告知證人己○○說前手的債務是多少
        錢？是否願意承受？）沒有。當時我們討論的是他願意出多少價錢購買系爭
        房屋，華信銀行的抵押權就拋棄。」（九十三年四月九日言詞辯論筆錄）
    3.本件被告丁○○於八十七年一月十七日以被告乙○○為連帶保證人，向建華銀
      行借款四百萬元，其中房屋貸款三百四十六萬元、房屋修繕借款五十四萬元，
      被告丁○○、乙○○並簽有金額為五十四萬元之「房屋修繕借款約定書」，建
      華銀行就被告房屋修繕借款五十四萬元部分，向原告投保消費者貸款信用保險
      ，因被告自八十八年三月廿二日起未依約繳款，華信銀行以存證信函催告繳款
      後，於八十九年十一月廿二日受領原告理賠之五十四萬元，並於同日與原告簽
      立原證五之「債權讓與契約書」，將華信銀行對被告丁○○之房屋修繕借款債
      權五十四萬元其中之五十二萬八千四百九十四元讓與原告，就華信銀行之認知
      ，對被告之債權僅為三百四十六萬元房屋貸款之尚欠餘額三百三十餘萬元。因
      被告就房屋貸款未依約清償，華信銀行欲處分被告丁○○所提供之擔保品不動
      產，而被告己○○有意購買該不動產，是以華信銀行於九十年五月間與己○○
      簽立被證一之協議書，及於九十一年四月間出具抵押權塗銷同意書，僅是被告
      未依約繳款後，己○○與華信銀行間，己○○買受被告所提供擔保之不動產並
      塗銷抵押權之協議，並非被告與華信銀行之和解書，至系爭協議書第五條約定
      ：「甲方（即華信銀行）同意借款人另繳交二萬五千元後（三個月內）即放棄
      就原貸款不足清償部分對借、保人之追索，．．．」其中「原貸款」應係房屋
      貸款之餘額三百三十餘萬元，並不包括房屋修繕借款。又華信商業銀行九十一
      年四月廿四日出具被證一第二頁之抵押權塗銷同意書所記載之：「茲因沈玉嬌
      所借債務業已清償，同意台北縣中和地政事務所中華民國八十七年一月十九日
      收件第三０七六號權利價值本金最高限額四百八十萬元抵押權登記全部塗銷。
      」其中「沈玉嬌所借債務業已清償」亦應係指房屋貸款，並不包括房屋修繕借
      款。
    4.綜上，己○○與華信銀行之協議，並未免除被告就房屋修繕借款尚欠之本金五
      十二萬八千四百九十四元及其利息之債務，被告所辯己○○與華信銀行之協議
      已免除被告房屋修繕借款之債務云云，並不足採。
五綜上所述，被告丁○○以被告吳售龍為連帶保證人，於八十七年一月十七日向華信
  銀行（後更名為建華銀行）借款四百萬元，其中三百四十六萬元為房屋貸款，五十
  四萬元為房屋修繕借款，房屋修繕借款五十四萬元部分華信銀行向原告投保消費者
  貸款信用保險，因被告丁○○自八十八年三月廿二日起未依約繳款，就房屋修繕借
  款部分尚欠本金五十二萬八千四百九十四元及利息，經華信銀行依約向原告請求理
  賠，原告於八十九年十一月廿二日給付保險金五十四萬元予華信銀行，華信銀行於
  獲得賠償後將債權轉讓予原告，故原告於前開金額範圍內，取得華信銀行對被告之
  債權，原告並依保險法第五十三條規定代位行使對該借款人及連帶保證人之求償權
  ，並以支付命令聲請狀繕本之送達作為債權讓與之通知。至己○○與華信銀行間之
  協議，並未免除被告房屋修繕借款之債務。從而，原告基於債權讓與、代位、消費
  借貸及連帶保證之法律關係，請求被告連帶給付五十二萬八千四百九十四元，及自
  ，應予准許。至原告請求依職權宣告假執行部分，因本件不合民事訴訟第三百八十
  九條第一項各款所列法院應應職權宣告假執行之情形，爰不依職權宣告假執行。
六本件事已臻明確，兩造所為之其他主張陳述並所提之證據，經審酌後，認均與本件
  之結論無礙，不再一一論述，併予敘明
七結論：本件原告之訴為有理由，依民事訴訟法第七十八條、第八十五條第二項判決
  如主文。
中　　　華　　　民　　　國　　九十三　　年　　　八　　　月　　　廿　　　日
                                民事第五庭  法  官    周美雲
正本係照原本作成
如對本判決上訴，須於判決送達後廿日內向本院提出上訴狀
中　　　華　　　民　　　國　　九十三　　年　　　八　　　月　　　廿　　　日
                                            書記官    王宜玲
